臺灣臺南地方法院刑事判決　　　　　　　　　　　　九十三年度簡上字第一一一號
　　上　訴　人
　　即　被　告　丁○○
　　選任辯護人　黃德賢
右列上訴人因誣告案件，不服本院九十三年度簡字第七○二號中華民國九十三年三月
二十五日第一審判決（聲請案號：九十年度營偵字第一五二四號），提起上訴，及檢
察官移
左：
    主   文
原判決撤銷。
丁○○未指定犯人，而向該管公務員誣告犯罪，處有期徒刑月，如易科罰金，以銀
元佰元折算壹日。
    事   實
一、丁○○係新發國際生物科技股份有限公司（下稱新發公司）董事長，明知新發公
    司股東兼董事陳世明（另經檢察官偵結）負責該公司財務及人事之實際運作，持
    有新發公司之支票簿及公司大小章，並無支票遺失之事實，在陳世明因涉背信等
    罪嫌於民國八十九年十月十日潛逃出境後，因擔心陳世明事後仍可能繼續亂開其
    他支票，而影響新發公司財務狀況及票據信用，遂由丁○○於九十年五月三日，
    以新發公司所請領彰化銀行新營分行，帳號0000000000號，支票號碼
    0000000至0000000號空白支票均已遺失為由，而至彰化銀行新營
    分行申請掛失止付，同時填具致警察局之遺失票據申報書，未指定犯人而誣告他
    人涉犯侵占遺失物罪名。嗣丙○○○及中央租賃股份有限公司（下稱中央公司）
    分持遭新發公司申報遺失之支票提示遭退票後，經臺南縣票據交換所函請臺南縣
    警察局偵辦後循線查獲。
二、案經臺南縣警察局新營分局報告臺灣臺南地方法院檢察署檢察官偵查後，聲請以
    簡易判決處刑及移送併辦。
    理    由
一、訊據上訴人即被告丁○○固不否認有於上開時間，就上開之新發公司之空白支票
    以遺失為由，而申請掛失止付，同時填具致警察局之遺失票據申報書等情不諱，
    惟矢口否認有何誣告之犯行，辯稱：伊發現新發公司之上開支票不見後，當時有
    很多揣測，有可能是陳世明拿走，也有可能是遺失，因伊對公司之財務及借款均
    不知情，去辦理支票之掛失，主觀上並無誣告不特定人之故意云云。然查：被告
    於警訊時即已供承：伊於九十年四月二十三日發現整本空白支票遭竊才於同年五
    月三日至彰化銀行新營分行辦理掛失，因新發公司之會計師函銀行時發現，且經
    該支票提示人鄭錦琍至新發公司表示其女婿陳世明開具二張支票給她，伊才發現
    該本支票係陳世明所竊，該支票係放於公司內，陳世明擔任總裁時能自由拿取公
    司支票；該九十五張支票係於八十九年十月一日遺失，公司係於九十年四月底向
    銀行函查時才知該本支票遺失，而該本支票原是陳世明在使用，其於八十九年十
    月一日離職後未將該本支票交還給公司，事後陳世明有電話向新發公司總經理乙
    ○○告知該本支票係其離職時帶走並表明欲歸還，我們才知是陳世明拿走該本支
    票（見警訊筆錄第二、三、五頁）；伊當時是因為發現公司支票被使用在公司紀
    錄上並未出現之執票人手上，所以和公司總經理商議後才決定去掛失，以免公司
    無法繼續承受不定之金額所開出之支票，當時陳世明已失蹤而公司又發現支票簿
    遺失一本，伊為免因陳世明事後可能亂開其他支票，足以影響公司財務，所以才
    決定申報遺失等語（見九十年度營偵字第一五二四號卷第八、二十七頁），亦核
    與證人即新發公司總經理乙○○所證：因伊與被告丁○○認為，支票找不到，會
    不會是陳世明帶走了，因為有很多帳冊也不見了，伊當時也未考慮如果是陳世明
    帶走了該如何處理，直覺反應認為支票遺失就趕快掛失等語（見本院九十三年九
    月七日審判筆錄）相符，均足認被告於上開票據掛失止時，確有相當之確信認定
    該本支票簿係陳世明於離職後未交回新發公司而帶走，而並非確實業已被竊；況
    證人乙○○亦證稱：被告於八十九年十月間離職至九十年八月間陳世明均常以電
    話和伊連絡等語（見同上審判筆錄），是即使證人乙○○於九十年四月始發現支
    票不見，亦有相當之時間及管道可與陳世明確認，而被告為新發公司之董事長，
    亦可經由證人乙○○而確認，其不為此確認，卻逕至銀行申請掛失止付時，填具
    致警察局之遺失票據申報書，係未指定犯人而誣告他人涉犯侵占遺失物罪名，此
    外，並有遺失票據申報書、掛失止付票據提示人資料查報表、支票退票理由單等
    影本各一紙在卷可稽。是本件事證明確，被告丁○○所辯，不足採信，其未指定
    犯人而誣告之犯行，應堪認定。
二、核被告丁○○所為，係犯刑法第一百七十一條第一項之未指定犯人誣告罪。原審
    對被告論罪科刑，固非無見。惟按刑法第一百七十二條偽證罪自白減輕或免除其
    刑之規定，所謂於虛偽陳述之案件裁判確定前自白者，係指於案情有重要關係之
    事項，為虛偽陳述後，而自白其陳述係屬虛偽者而言，上訴人嗣後變更以往之陳
    述內容，並未自白前二次之陳述係屬虛偽，尚不能解免裁判權陷於誤用或濫用之
    虞，即與該條規定不相符合，不能減免其刑（最高法院七十二年台上字第三三一
    一號判例參照）。查本件被告所犯未指定犯人誣告罪，被告於偵查中係供稱：「
    我當時是因為發現公司支票被使用在公司紀錄上並未出現之執票人手上，所以和
    公司總經理商議後才決定去掛失，以免公司無法繼續承受不定的金額所開出的支
    票。」、「是因在陳世明尚未逃匿出國之前公司所有財務事項都是他一個人就可
    決定，公司的大小章也都由他一人保管，另因公司資金也都由他負責籌措，向其
    他個人或公司行號借款支應公司的支出也都是由他一人負責處理，我們也是直到
    他將股票賣給農林公司後，農林公司委請會計師查帳才發現有這筆買賣土地之事
    且價金已支付，而土地則未買進來。」、「當時因陳世明已失蹤而公司又發現支
    票簿遺失一本，我為免公司因陳世明事後還有可能亂開其他支票足以影響公司財
    務，所以才決定申報遺失。」等語（分見九十年度營偵字第一五二四號卷第八、
    二六、二七頁），況本件原審於九十三年三月十九日收案後，於九十三年三月二
    十五日以簡易判決處刑，而被告另經由辯護人於九十三年三月二十六日向本院遞
    狀稱：因陳世明潛逃出境後，被告清點公司財物未見上開支票本，以為遺失，乃
    一方面申請銀行止付，一方面懷疑陳世明盜用，乃對陳世明提出刑事告訴，因而
    主張被告並未觸犯誣告罪嫌，實因聲請本院勿以簡易判決處刑，以還被告之清白
    等語，經本院於九十三年三月三十日收狀，有相關收文章印文及刑事聲請狀一份
    在卷可佐，揆諸前開判例所示，足認被告於檢察官偵查中並未自白其以往之陳述
    係屬虛偽，反而一再主張其未觸犯誣告罪，並求本院還其清白云云，而本件未經
    檢察官提起上訴，基於刑事訴訟法不利益變更禁止原則，本應由本院駁回被告之
    上訴，惟被告於檢察官偵查中並未自白犯罪，已如前述，原審逕以被告於裁判確
    定前已自白犯罪而減經其刑，即有適用法條不當之違誤，而原審既有適用法條不
    當之情形，則有上開不利益變更禁止原則之例外適用情狀，自應由本院依法予以
    撤銷改判。至檢察官移送併辦部分，係以被告丁○○明知陳世明有權簽發彰化銀
    行新營分行，帳號0000000000號，支票號碼0000000、000
    0000號等二張支票均已遺失為由，而至彰化銀行新營分行申請掛失止付，並
    申報該二張支票遺失，因認被告係觸犯刑法第一百七十一條之未指定犯人而誣告
    罪嫌，經查被告此部分之犯罪事實已為本案之犯罪事實所包括，是併案部分之犯
    罪事實與本案係屬同一案件，本院就此部分自得一併審理，併此敘明。爰審酌被
    告因所營公司遭管理財務保有公司大小章之股東陳世明背信後逃逸，為恐公司財
    務狀況遭陳世明濫開支票波及，乃出面向銀行申報陳世明持有之支票遺失而申請
    掛失止付致罹本件刑責，惟其基於私人之信賴而交付可動支大額金額之公司大小
    章與陳世明，卻於陳世明逃逸後虛偽申報遺失，所為影響善意第三持票人之權益
    ，掛失支票之票面金額復高達數千萬元，及其犯罪後未坦承犯行等一切情狀，量
    處如主文所示之刑，並諭知如易科罰金之折算標準，以資懲儆。
據上論斷，應依刑事訴訟法四百五十五條之一第一項、第三項、第三百六十九條第一
項前段、第三百七十條但書、第三百六十四條、第二百九十九條第一項前段，刑法第
一百七十一條第一項、第四十一條第一項前段，罰金罰鍰提高標準條例第一條前段、
第二條，判決如主文。
本案經檢察官甲○○到庭執行職務。
中    華    民    國      九十三      年      九      月      二十一    日
                              臺灣臺南地方法院刑事第三庭
                                  審判長法官  蘇  義  洲
                                        法官  洪  士  傑
                                        法官  徐  文  瑞
右正本證明與原本無異
本件不得上訴
                                      書記官  李  珍  瑩
中    華    民    國      九十三      年      九      月      二十一    日
附錄本案論罪科刑法條：
刑法第一百七十一條第一項
未指定犯行，而向該管公務員誣告犯罪者，處一年以下有期徒刑、拘役或三百元以下
罰金。
